臺灣桃園地方法院民事判決　　　　　　　 110年度建字第74號

原　　　告　廣溱營造有限公司

法定代理人　王雅惠　
訴訟代理人　江雅萍律師
被　　　告　桃園市蘆竹區公所

法定代理人　蔡志揚　
訴訟代理人　李承志律師
　　　　　　黃文承律師
上列當事人間請求返還履約保證金事件，本院於民國110 年11月
18日言詞辯論終結，判決如下：
    主      文
一、原告之訴駁回。
二、訴訟費用由原告負擔。
    事實及理由
壹、程序事項：
    本件原告經合法通知無正當理由未於最後言詞辯論期日到場
    ，核無民事訴訟法第386 條各款所列情形，爰依被告聲請，
    由其一造辯論而為判決。
貳、實體方面
一、原告主張：兩造於民國109 年12月31日簽訂工程採購合約（
    下稱系爭契約），由伊承攬「蘆竹區山鼻市民活動中心新建
    工程」（下稱系爭工程），且伊已依約交付新臺幣（下同）
    4,552,590 元之履約保證金（下稱系爭履約保證金）予被告
    。詎被告於系爭工程開標前並未取得建築執照，遲至110 年
    5 月10日始開會決定系爭工程開工日期訂於110 年5 月28日
    ，伊因系爭工程無故延宕數月，損失慘重，伊乃於110 年5
    月27日依系爭契約第21條第10項第3 款約定終止系爭契約。
    又系爭契約既已經伊合法終止，被告即應返還系爭履約保證
    金。爰依系爭契約第14條第2 款約定及民法第179 條規定擇
    一請求被告返還系爭履約保證金等語。並聲明：被告應給付
    原告4,552,590 元，及自起訴狀繕本送達之翌日起至清償日
    止，按週年利率百分之5 計算之利息。
二、被告則以：    
（一）依系爭契約第9 條第4 項約定，原告應於系爭工程開工前
      擬定施工順序及預定進度表，就主要施工部分敘明施工方
      法，繪製施工相關圖說，送請伊核定。然原告於110 年5
      月12日尚在提送第四版施工計畫書，則系爭工程至少於11
      0 年5 月12日前，仍屬「無開工可能之狀態」，而非系爭
      契約第21條第10項第3 款所稱之情形，故原告主張本件有
      系爭契約第21條第10項第3 款之適用，顯無理由。
（二）又系爭工程於決標後，雖曾有於109 年12月31日簽定第一
      版契約，惟兩造就合約內容仍有執行疑義，經多次協商後
      始確認完畢，並合意於110 年2 月2 日重新簽訂系爭契約
      ，則系爭契約之履約時程自應由契約更新日即110 年2 月
      2 日起算，並未符合系爭契約第21條第10項第3 款「4 個
      月無法開工」之要件。況縱認系爭契約於109 年12月31日
      即開始執行，惟兩造於110 年2 月2 日第一次開會時，已
      當場確認預定開工日為110 年5 月1 日，故原告依系爭契
      約第21條第10項第3 款約定，終止系爭契約，難認有理。
（三）再者，就系爭工程，伊均有就預定期程，進行協調作業，
      應無延誤之情形，且系爭工程如有未如期開工之情形，原
      告亦應依民法第507 條之規定，先予以催告，定相當期間
      命伊開工，原告既未有就開工期限催告，自無主張終止系
      爭契約之餘地。
（四）原告依系爭契約第21條第10項第3 款約定，終止系爭契約
      無理由，其請求伊返還系爭履約保證金，即屬無據等語，
      資為抗辯。並聲明：原告之訴駁回。
三、經查，系爭工程經原告於109 年12月29日得標，兩造並於10
    9 年12月31日簽訂系爭契約，約定由原告承攬系爭工程；原
    告於系爭工程投標時即109 年12月29日交付240 萬元之押標
    金，並於得標後之110 年1 月6 日再補繳2,152,590 元，總
    計已繳納4,552,590 元之履約保證金等情，有系爭契約、採
    購標單、支票、繳款書等影本在卷可稽（見本院卷第9 至51
    頁），且為兩造所不爭執其形式上真正，堪信為真實。
四、本院得心證之理由：
（一）原告依系爭契約第21條第10項第3 款約定終止系爭契約，
      有無理由？
   1、系爭契約第21條第10項第3 款約定：「因可歸責於機關之
      情形，機關通知廠商部分或全部暫停執行（停工）：3.暫
      停執行期間累計逾▁個月（由機關於招標時合理訂定，如
      未填寫，則為6 個月）者，廠商得通知機關終止或解除部
      分或全部契約，並得向機關請求賠償因契約終止或解除而
      生之損害。因可歸責於機關之情形無法開工者，亦同」（
      見本院卷第32頁）。是以，倘被告通知原告部分或全部暫
      停執行係可歸責於被告，或因可歸責於被告之情形無法開
      工，原告得通知被告終止或解除契約，並得向被告請求賠
      償因契約終止或解除而生之損害。
   2、依系爭契約第7 條第1 項第1 款約定：「1.工程之施工：
      應於機關通知日起14日內『開工』，並於開工之日起330
      日內竣工。」由上開約定可知，系爭工程之開工日期係由
      被告所決定，並自開工之日起算系爭工程之工期。
   3、經查，被告於原告得標系爭工程後，曾於110 年2 月2 日
      召開系爭工程施工前協調會，該次會議就系爭工程辦理期
      程討論如附表所示，有前開會議紀錄附卷可稽（見本院卷
      第109 至113 頁）。嗣被告於同年3 月31日再召開系爭工
      程第二次施工前協調會，有該次會議紀錄在卷可查（見本
      院卷第115 頁至第119 頁）。觀諸上開2 次會議記錄，可
      知原告均有派員參加，而原告身為承攬人，並未於前開2
      次會議中，對開工日期有所爭執，甚而於同年4 月8 日、
      同年4 月29日、同年5 月10日派員參加被告分別就系爭工
      程召開之「現有建物拆除會勘」、「拆除清點會勘暨施工
      說明會」、「建築執照申請作業審查結果會議」（見本院
      卷第121 至133 頁），且於上開歷次會議中，亦未見原告
      請求被告儘速開工；又系爭工程之開工日期，於110 年5
      月10日「建築執照申請作業審查結果會議」決議訂於110 
      年5 月28日，該次原告亦有派員出席，有110 年5 月10日
      被告會議（勘）紀錄及簽到表影本附卷可稽（見本院卷第
      131 至133 頁），原告如對開工日期有疑義，何以未於歷
      次會議中提出日期「提前」、「儘速」之要求，或於原告
      主張之4 個月期限前，於兩造往來之函件中指明開工日期
      已屆系爭契約原約定，甚至原告更於110 年5 月24日函請
      被告考量於疫情趨緩後另訂開工日等語，有原告所提出之
      廣溱山字第1100524-01號函影本附卷可稽（見本院卷第16
      3 頁），顯見兩造對於另行訂定之開工日期縱使超過系爭
      契約第20條第11項第3 款所計算之期間，亦不違反其本意
      ，非屬無據，自難認係可歸責於被告、而有系爭契約第20
      條第11項第3 款之情事。
   4、況查，兩造依系爭契約第9 條第4 項第1 款約定：「廠商
      應於開工前，擬定施工順序及預定進度表等，並就主要施
      工部分敘明施工方法，繪製施工相關圖說，送請機關核定
      。未經機關核定前，機關得暫緩估驗。機關為協調相關工
      程之配合，得指示廠商作必要之修正」（見本院卷第19頁
      ），足認原告於系爭工程開工前，即應擬定施工順序及預
      定進度表，送請被告核定。然查，觀諸原告於110 年5 月
      12日以廣溱山字第1100512-01號函提送第四版施工計畫書
      備查，有上開函文影本在卷可參（見本院卷第135 頁），
      是被告辯稱系爭工程於110 年5 月12日前，因原告之施工
      計畫書尚未經伊核定，故處於無開工可能狀態等語，尚非
      無據。
   5、從而，原告主張依系爭契約第21條第10項第3 款約定終止
      系爭契約，為無理由。是原告自未合法終止系爭契約，洵
      屬有據。
（二）原告請求被告返還系爭履約保證金，有無理由？
   1、系爭契約第14條第2 款約定：「因不可歸責於廠商之事由
      ，致全部終止或解除契約，或暫停履約逾▁個月（由機關
      於招標時載明；未載明者，為6 個月）者，履約保證金應
      提前發還。但屬暫停履約者，於暫停原因消滅後應重新繳
      納履約保證金。因可歸責於機關之事由而暫停履約，其需
      延長履約保證金有效期之合理必要費用，由機關負擔」（
      見本院卷第25頁），是以，須非可歸責於原告之事由致終
      止契約者，原告始得請求被告返還履約保證金。查，原告
      既未合法終止系爭契約，業經本院認定如前，則原告依系
      爭契約第14條第2 款約定請求被告返還系爭履約保證金，
      洵屬無據。
   2、再按所謂不當得利，係以當事人無法律上原因而受利益，
      致他方受損害者，為其成立要件。倘當事人之受利益，有
      其法律上之原因，即不生不當得利問題。次按就因自己行
      為而為給付後，再主張不當得利返還請求權存在之當事人
      ，對於該請求權成立要件之他方係無法律上之原因而受利
      益之事實，應負舉證責任。又主張權利之原告若先不能舉
      證，以證明自己主張之事實為真，縱被告就其抗辯事實不
      能舉證，或其所舉證據尚有疵累，亦應駁回原告之請求（
      最高法院109 年度台上字第100 號判決意旨參照）。承前
      所述，原告既未合法終止系爭契約，被告基於系爭契約受
      領原告給付之系爭履約保證金，為有法律上原因，則原告
      依不當得利法律關係請求被告返還系爭履約保證金，為無
      理由。
五、綜上所述，原告依系爭契約第14條第2 款約定及民法第179
    條規定，請求被告返還履約保證金4,552,590 元，及起訴狀
    繕本送達翌日起算之法定利息，洵屬無據，不應准許。
六、本件事證已臻明確，兩造其餘攻擊防禦方法及舉證，核與判
    決結果不生影響，爰不一一論述，併此敘明。
七、訴訟費用負擔之依據：民事訴訟法第78條。
中    華    民    國   110    年   12     月    3     日
                  民事第四庭    法  官  林常智
 
以上正本係照原本作成。
如對本判決上訴，須於判決送達後 20 日內向本院提出上訴狀。
如委任律師提起上訴者，應一併繳納上訴審裁判費。
 
中    華    民    國   110    年   12     月    3     日
                                書記官  石幸子
附表
┌─┬──────────────┬────────┬───────┬───┐
│項│  辦理事項                  │預估辦理日期    │預估完成日期  │ 備註 │
│次│                            │                │              │      │
├─┼──────────────┼────────┼───────┼───┤
│1 │建照執照申請                │110年3月1日     │110年4月30日  │      │
├─┼──────────────┼────────┼───────┼───┤
│2 │五大管線審查                │110年5月1日     │110年5月31日  │      │
├─┼──────────────┼────────┼───────┼───┤
│3 │提送監造計畫                │110年3月10日    │              │      │
├─┼──────────────┼────────┼───────┼───┤
│4 │施工廠商提送施工計畫        │110年4月1日     │              │      │
├─┼──────────────┼────────┼───────┼───┤
│5 │主辦機關開工日（契約開工日）│110年5月1日     │              │      │
├─┼──────────────┼────────┼───────┼───┤
│6 │主管機關開工日（建管開工日）│110年6月1日     │              │      │
└─┴──────────────┴────────┴───────┴───┘